臺灣臺南地方法院民事判決
109年度訴字第1447號
原      告  施麗月  
訴訟代理人  郭耀廷  
            陳文忠律師
            蔡青芬律師
被      告  臺南市政府

法定代理人  黃偉哲  
訴訟代理人  蘇靖茹  
            陳東信  
            錢信哲  
            陳元山  
上列當事人間請求確認通行權存在事件，經本院於民國110年1月
11日言詞辯論終結，判決如下：
    主      文
一、確認原告就被告所有坐落於臺南市○○區○○段000地號土地如
    附圖所示斜線部分面積105.52平方公尺之範圍有通行權存在
    。
二、訴訟費用由被告負擔。
    事實及理由
壹、程序方面：
一、按確認法律關係之訴，非原告有即受確認判決之法律上利益
    者，不得提起之，民事訴訟法第247條第1項前段定有明文。
    此所謂即受確認判決之法律上利益，是指法律關係之存否不
    明確，原告主觀上認其在法律上之地位有不安之狀態存在，
    且此種不安之狀態，能以確認判決將之除去者而言，若縱經
    法院判決確認，亦不能除去其不安之狀態者，即難認有受確
    認判決之法律上利益（最高法院52年台上字第1240號民事判
    例意旨可資參照）。本件原告主張其就被告所有坐落於臺南
    市○○區○○段000地號土地（下稱系爭457地號土地）如附圖所
    示斜線部分面積105.52平方公尺（下稱系爭斜線面積），有
    通行權存在，惟為被告所否認，則原告得否通行系爭457地
    號土地之狀態不明，其法律上之地位顯處於不安之狀態，且
    此不安狀態能以本件確認判決予以除去，是原告自有提起本
    件確認之訴之利益存在。
二、次按訴狀送達後，原告不得將原訴變更或追加他訴，但擴張
    或減縮應受判決事項之聲明者，不在此限，民事訴訟法第25
    5條第1項但書第3款定有明文。經查，原告起訴時原聲明為
    ：確認原告就系爭457地號土地如附圖（南司調字卷第15頁
    ）所示斜線部分面積54平方公尺（實際面積以實測為準）之
    範圍有通行權存在（南司調字卷第9頁）。嗣具狀更正聲明
    為：如主文第一項所示（訴字卷第63頁）。核原告上述所為
    ，屬擴張應受判決事項之聲明，依首揭法條規定，自應准許
    。　　
貳、實體方面：
一、原告起訴主張：
　㈠原告所有坐落於臺南市○○區○○段000地號土地（下稱系爭454
    地號土地）三面為建築物所包圍，四周與公路無適宜之聯絡
    而屬袋地，系爭454地號土地西鄰同段453地號土地（下稱系
    爭453地號土地），系爭453地號土地上已興建建物，原告無
    法由該地通行；東鄰同段381地號土地（下稱系爭381地號土
    地），原告曾對系爭381地號土地所有權人提起確認通行權
    存在之訴，經本院以107年度南簡字第837號判決（下稱前案
    判決）駁回原告之訴，前案判決認定原告主張由系爭381地
    號土地通行並非通行必要之範圍及對周圍地損害最少之處所
    及方法。
　㈡依據建築技術規則建築設計施工編第2條第1項第3款規定，基
    地內私設通路之寬度，當道路長度大於20公尺時，其寬度不
    得小於5公尺，故原告請求確認通行如附圖所示系爭斜線面
    積，實屬必要之範圍。
　㈢雖系爭457地號土地為綠地公園，然前案判決已認定此情況並
    不影響原告得對系爭457地號土地主張袋地通行權，且國有
    非公用土地提供私有袋地通行作業要點、臺北市道路鄰側市
    有帶狀公共設施用地提供私有土地通行處理原則、新北市政
    府辦理市有土地提供袋地通行作業要點均有將公有地提供通
    行權給袋地使用之明文規範，爰依民法第787條提起本件之
    訴等語。
　㈣聲明：如主文第一項所示。　　
二、被告則抗辯以：
　㈠系爭454地號（重測前為鄭子寮段000-0000地號）土地是於民
    國73年2月13日由鄭子寮段342-83地號土地分割而出，原土
    地所有權人為訴外人陳丁添，分割後同段000-0000地號土地
    於73年4月10日出售給訴外人即原告之父施性江，原告再於1
    05年6月16日因分割繼承而取得。同段342-83地號土地分割
    後先於73年3月2日出售給訴外人朱輝義，再於73年12月20日
    出售給訴外人財團法人耶穌基督末世聖徒教會台灣傳道部（
    下稱教會）。因此，系爭454地號土地依據民法第789條第1
    項規定僅得通行分割或讓與前原同屬陳丁添（現為教會）所
    有之土地（即系爭381地號土地）。
　㈡系爭457地號土地之都市計畫使用分區為綠地，已建置公園綠
    地及通行便道供公眾使用，既為公用土地，即應以公眾利益
    為最大考量，不應受限於特定個人而有損公共利益，是系爭
    457地號土地自非系爭454地號土地通行必要之範圍及對周圍
    地損害最少之處所等語。
　㈢聲明：原告之訴駁回。　　
三、兩造不爭執事項（訴字卷第61至62頁）：
   ㈠原告為系爭454地號土地之所有權人，被告為系爭457地號土
     地之所有權人。
   ㈡系爭454地號土地之使用分區為「住四住宅區」、基準建蔽
     率為60%、基準容積率為180%。
   ㈢系爭457地號土地之使用分區為「綠C2」綠地；且依建築技
     術規則建築設計施工編第1條第40款規定，綠地屬於永久性
     空地。
   ㈣前案判決認定系爭454地號土地因與公路無適宜之聯絡，不
     能為通常使用，故得依民法第787條規定請求鄰地通行權。
   ㈤前案判決認定系爭454地號土地通行系爭457地號土地為對周
     圍地損害最少之處所及方法。
四、兩造爭執事項（訴字卷第62頁）：
    系爭454地號土地所有權人得否對系爭457地號土地主張鄰地
    通行權？又於必要之範圍內，損害最少之方法為何？
五、得心證之理由：
　㈠按土地因與公路無適宜之聯絡，致不能為通常使用者，土地
    所有人得通行周圍地以至公路；有通行權人，應於通行必要
    之範圍內，擇其周圍地損害最少之處所及方法為之，民法第
    787條第1項、第2項前段定有明文。次按民法第787條第1項
    所定之袋地通行權，其主要目的，不僅專為調和個人所有之
    利害關係，且在充分發揮袋地之經濟效用，以促進物盡其用
    之社會整體利益。是袋地通行權，非以袋地與公路有聯絡為
    已足，尚須使其能為通常之使用。而是否能為通常之使用，
    須斟酌該袋地之位置、地勢、面積、用途、社會環境等因素
    綜合判斷（最高法院107年度台上字第1613號民事判決意旨
    可資參照）。
　㈡經查，系爭454地號土地西側緊鄰系爭453地號土地及其上門
    牌號碼為臺南市○○區○○路0段00號建物；東側與系爭381地號
    土地相鄰，該土地上建置教堂供教友使用；南側與系爭457
    地號土地相鄰，該土地目前作為綠地使用，因而系爭454地
    號土地四周與公路無適宜之聯絡而為袋地，前案判決並認定
    系爭454地號土地通行系爭457地號土地為對周圍地損害最少
    之處所及方法等情，為兩造所不爭執，且經本院依職權調閱
    前案判決之卷宗審閱後屬實，是此部分事實自堪先予認定。
　㈢按因土地一部之讓與或分割，而與公路無適宜之聯絡，致不
    能為通常使用者，土地所有人因至公路，僅得通行受讓人或
    讓與人或他分割人之所有地，民法第789條第1項定有明文。
    又系爭454地號土地，重測前為鄭子寮段000-0000地號土地
    ，於73年2月分割自同段342-83地號土地，73年1月342-83地
    號與該段342-150、342-151、342-152地號等8筆土地合併；
    系爭381地號土地，重測前為鄭子寮段000-0000地號土地，
    於74年6月分割自同段342-82地號土地，73年4月342-82地號
    與該段342-704、000-0000、000-0000地號合併，此有臺南
    市臺南地政事務所109年11月11日臺南地所登字第109010316
    2號函及其檢附之土地登記簿等資料1份（訴字卷第135至169
    頁）在卷為憑。因此，系爭454地號土地與系爭381地號土地
    顯然並非分割自同塊土地甚為明確，本案自無民法第789條
    第1項規定適用，被告抗辯系爭454地號土地僅能通行系爭38
    1地號土地至公路，實屬無據，自非可採。
　㈣又系爭457地號土地之使用分區雖為「綠C2」綠地，且依建築
    技術規則建築設計施工編第1條第40款規定，綠地屬於永久
    性空地，惟民法袋地通行權之相關規定是為調和私法上權利
    衝突而設，旨在促進不動產的利用，提升整體社會經濟效益
    ，並未排除公有不動產之適用。況且，不負有公共任務之私
    有不動產所有權人，都因整體社會經濟發展所需，必須在一
    定程度上犧牲其所有權，專為公共利益而存在的公法人，其
    不動產所有權倘若無須因公共利益所需而受到一定程度之限
    制，實非合理。再者，系爭457地號土地上部分鋪設瀝青混
    凝土而供公眾通行使用，並非全部作為綠地一情，亦有臺南
    市政府財政稅務局108年3月28日南市財產字第1081200523號
    函、臺南市政府工務局108年4月25日南市工養一字第108049
    6926號函各1份（本院107年度南簡字第837號卷㈡第57至61、
    95頁）在卷可查，可見系爭457地號土地部分實際上亦已供
    作通行使用。基此，被告抗辯系爭457地號土地不得供袋地
    通行使用一情，難認可採。
　㈤再就通行所必要範圍此爭點，根據兩造不爭執事項㈡，系爭45
    4地號土地之使用分區為「住四住宅區」、基準建蔽率為60%
    、基準容積率為180%，因此，系爭454地號土地能為通常之
    使用情形自應包括得建築房屋。又按基地內私設通路之寬度
    ，當道路長度大於20公尺時，其寬度不得小於5公尺，建築
    技術規則建築設計施工編第2條第1項第3款定有明文。查系
    爭454地號土地經系爭457地號土地通行至臺南市中西區民權
    路，以系爭454地號土地與西鄰之系爭453地號土地地籍線，
    向南直接延伸至民權路，之後再向東平移5公尺，二平行線
    間之中心線長度為21.10公尺，此情有本院臺南簡易庭109年
    7月7日南院武民樂109年度南司調字第93號函以及臺南市臺
    南地政事務所109年7月21日臺南地所測字第1090066882號函
    檢附之附圖各1份（南司調字卷第163、169至171頁）在卷為
    憑，因此，原告主張如附圖所示系爭斜線面積有通行權存在
    ，實符合前述法令規定，且為對於系爭457地號土地侵害最
    小之方式，故原告此部分就通行所必要範圍的主張自為可採
    。
六、綜上所述，原告主張依民法第787條第1項規定，訴請確認原
    告對系爭457地號土地如附圖所示系爭示斜線面積有通行權
    存在，為有理由，應予准許。
七、本件事證已臻明確，兩造其餘攻擊或防禦方法及舉證，經本
    院審酌後，認為均不足以影響本判決之結果，爰不逐一論述
    ，附此敘明。
八、訴訟費用負擔之依據：民事訴訟法第78條。　　
中　　華　　民　　國　　110 　年　　1 　　月　　25　　日
                  民事第一庭    法  官　廖建瑋  
以上正本係照原本作成。　　　　　　　　　
如對本判決上訴，須於判決送達後20日內向本院提出上訴狀。
如委任律師提起上訴者，應一併繳納上訴審裁判費。
中　　華　　民　　國　　110 　年　　1 　　月　　25　　日
                                書記官　鄭梅君